【裁判字號】    97,上易,416
【裁判日期】    970916
【裁判案由】    返還借款
【裁判全文】
臺灣高等法院民事判決                 97年度上易字第416號
上  訴  人  甲○
訴訟代理人  陳錦芳律師
被上訴人    乙○○
            丙○○
共      同
訴訟代理人  張瑞釗律師
上列當事人間請求返還借款事件，上訴人對於中華民國96年12月
13日臺灣臺北地方法院95年度訴字第12022 號第一審判決提起上
訴，本院於97年9 月2 日言詞辯論終結，判決如下：
    主  文
上訴駁回。
第二審訴訟費用由上訴人負擔。
    事實及理由
一、上訴人起訴主張：被上訴人乙○○與原審共同被告丁○○於
    民國（下同）87年10月30日，共同向伊借款新台幣（下同）
    50萬元，並交付乙○○簽發、丁○○背書之同面額本票（下
    稱系爭50萬元本票）；被上訴人丙○○與丁○○於89年8 月
    16日，共同向伊借款25萬元，並交付丙○○簽發同面額之本
    票（下稱系爭25萬元本票），以為清償。詎發票日到期均不
    獲兌現，爰依消費借貸之法律關係，請求乙○○、丁○○共
    同給付50萬元之本息；丙○○、丁○○共同給付25萬元之本
    息，並願供擔保，請准宣告假執行。
二、被上訴人乙○○、丙○○則以：伊等擬借款簽發系爭本票，
    但未收受上訴人交付之任何款項等語，資為抗辯。
三、原審對上訴人之請求，判決：(一)丁○○應給付上訴人25萬元
    ，及自88年11月1 日起至清償日止，按年息百分之5 計算之
    利息。(二)丁○○應給付上訴人12萬5 千元，及自90年8 月21
    日起至清償日止，按年息百分之5 計算之利息。(三)上訴人其
    餘之訴及假執行之聲請均駁回，並就上訴人勝訴部分酌定擔
    保金額宣告准、免假執行。上訴人不服，就其敗訴部分提起
    上訴，聲明：(一)原判決關於駁回乙○○、丙○○部分之訴廢
    棄。(二)乙○○應給付上訴人25萬元，及自88年11月1 日起至
    清償日止，按年息百分之5 計算之利息。(三)丙○○應給付上
    訴人12萬5 千元，及自90年8 月21日起至清償日止，按年息
    百分之5 計算之利息。乙○○、丙○○則聲明：駁回上訴（
    原審關於命丁○○給付部分，未據丁○○不服，已告確定）
    。
四、按數債務人負可分給付之債務而無特別之意思表示者，各債
    務人以平等之比例負其債務（最高法院18年度上字第2766號
    判例參照）。本件上訴人起訴主張：乙○○與丁○○共同向
    其借款50萬元、丙○○與丁○○共同借款25萬等語；原審判
    決：丁○○應各給付25萬元、12萬5 千元確定。是本院僅就
    上訴人上訴主張乙○○借貸25萬元、丙○○借貸12萬5 千元
    之部分審理，合先敘明。
五、上訴人主張乙○○、丙○○分別向其借款25萬元、12萬5 千
    元，惟經乙○○、丙○○否認，則本件之爭點厥為：(一)乙○
    ○與上訴人間有無借貸25萬元之合意？上訴人有否交付25萬
    元借貸款予乙○○？(二)丙○○與上訴人間有無借貸12萬5 千
    元之合意？上訴人有否交付12萬5 千元借貸款予丙○○？茲
    分述如下：
  (一)乙○○與上訴人間有無借貸25萬元之合意？上訴人有否交付
    25萬元借貸款予乙○○？
    (1)按稱消費借貸者，謂當事人一方移轉金錢或其他代替物之
      所有權於他方，而約定他方以種類、品質、數量相同之物
      返還之契約，民法第474 條第1 項定有明文。是當事人主
      張有金錢借貸關係存在，須就其發生所須具備之特別要件
      即金錢之交付及借貸意思表示互相一致負舉證之責任，若
      僅證明其一，尚不能認為有金錢借貸關係存在；支票為無
      因證券，交付票據之原因甚多，或為贈與、或為買賣、或
      為確保當事人間已存在之法律關係、或為消滅已存在之法
      律關係，非僅囿於金錢借貸一端而已，故除別有證據外，
      僅為支票之簽發、授受或轉讓，仍不足以證明其原因事實
      。
    (2)上訴人主張：乙○○與丁○○共同向伊借款50萬元，原審
      判決丁○○應給付25萬元確定，足以證明乙○○確實向伊
      借貸剩餘之25萬元，並提出系爭50萬元本票為證；乙○○
      對該本票之真正不爭執，固堪認該本票為真實。惟，乙○
      ○否認兩造間有借貸關係存在，而本票為無因證券，交付
      之原因甚多，非僅限於金錢借貸一端，是依前揭說明，上
      訴人執有乙○○簽發之本票，尚不足以證明上訴人與乙○
      ○間即有借貸25萬元之事實存在。上訴人就其與乙○○間
      有借貸25萬元意思表示互相一致及交付25萬元之特別要件
      ，仍應負舉證責任。至於原審判決「丁○○應給付25萬元
      」確定，其確定力僅限於「丁○○向上訴人借款25萬元」
      之事實而已，在上訴人舉證證明兩造間有借貸合意及借貸
      款交付前，並不當然推定「乙○○確實向上訴人借貸剩餘
      之25萬元」，上訴人此部分之主張非可採信。
    (3)上訴人再主張：丁○○於臺灣板橋地方法院94年板簡字第
      1295號事件（下稱板簡1295號事件）之證詞；丁○○、證
      人潘耀明於原法院94年度簡上字第597 號事件（下稱原法
      院簡上597 號事件）證述之內容，以及原法院簡上597 號
      確定判決所認定之事實，足以證明乙○○確實向伊借貸25
      萬元等語；乙○○則予否認。查：
      上訴人泛稱：「乙○○與丁○○共同向其借款50萬元」
        云云；乙○○亦供稱：「擬借款而簽發該支票」等語（
        見本院卷第79頁反面）。但，「丁○○」或「乙○○」
        係單獨，同時或先後，向上訴人各為借貸25萬元之意思
        表示？還是「丁○○、乙○○」共同向上訴人為借貸50
        萬元之意思表示？「乙○○」擬借款之意思表示是否到
        達上訴人？如何到達上訴人？上訴人又係如何向「丁○
        ○」或「乙○○」單獨或共同？同時或先後？為同意借
        貸之意思表示合致，上訴人均未舉證以實其說。
      況，丁○○於板簡1295號事件中稱：「我（即丁○○）
        共向甲○（即上訴人）借款95萬元，包含本件本票（即
        丁○○簽發20萬元本票），及台北簡易庭94年度北簡字
        第4520號、4521號，兩張本票50萬元（即系爭50萬元本
        票）及25萬元（即系爭25萬元本票）。借款我有拿到…
        」等語（見原審卷(一)第48頁反面、第49頁板簡1295號事
        件宣示判決筆錄）。丁○○清楚證述「其本人共向上訴
        人借款95萬元，含本件50萬元本票，借款已拿到」，堪
        認系爭50萬元本票係「丁○○」共向上訴人「借貸95萬
        元」中之一部。上訴人主張丁○○上開證詞，足以證明
        「乙○○」確實與上訴人有借貸合意及收受上訴人所交
        付25萬元之事實，尚屬誤會。
      丁○○於原法院簡上597 號事件中稱：「張素英是我母
        親，我母親付給上訴人的利息，是『我個人』向上訴人
        借錢，與乙○○無關」等語，此據本院調卷查核明確（
        見該案第一審卷第28頁）。丁○○再次明白表示系爭借
        款係其個人所為，與乙○○無關，其證詞自亦不足採為
        乙○○與上訴人間有借貸合意及上訴人有交付25萬元借
        貸款予乙○○之證據。
      證人潘耀明於原法院簡上597 號事件中稱：「去年11月
        被告（即上訴人甲○）跟我說丁○○欠他95萬，有3 張
        票在他身上，11月間被告找我一起去板橋長江路丁○○
        的店裡向他要錢，有找到丁○○，被告跟他要錢…丁○
        ○說他都有要他母親每月匯利息給他，現在經濟不好無
        法還錢…當天談不出結果，我與被告又一起到原告（即
        乙○○）處，被告說票上有原告的名字就去找原告，我
        有聽到原告說錢不是他用的…（被告之訴訟代理人問：
        乙○○有無說我票給你，你又沒拿錢給我？）沒有，他
        有承認拿到錢，這筆錢不是他用的，他的意思錢是他兒
        子用的」等語，此亦據本院調卷查核明確（見該案第一
        審卷第68頁）。證人潘耀明知悉本件借貸糾紛係「聽」
        上訴人向其陳述「丁○○欠他95萬」而來，足認證人潘
        耀明非當場見聞上訴人有「交付25萬元予乙○○」事實
        之人，其證詞原難採信。甚者，證人潘耀明僅稱「乙○
        ○有承認拿到錢」，究竟在何種情況下拿到錢？向誰拿
        錢？拿多少錢？均不確定，與所述「『丁○○』借款95
        萬元，因『乙○○』在本票上具名，故轉向乙○○追討
        」等情相互齟齬，亦難信為真實。
      另按學說上所謂之「爭點效」，係指法院於確定判決理
        由中，對訴訟標的以外當事人所主張或抗辯之重要爭點
        ，本於兩造辯論之結果所為之判斷結果，除有顯然違背
        法令，或當事人提出新訴訟資料足以推翻原判斷之情形
        外，於同一當事人間，就與該重要爭點有關之他訴訟，
        不得再為相反之主張，法院亦不得作相異之判斷而言，
        其乃源於訴訟上之誠信原則及當事人公平之訴訟法理而
        來。是「爭點效」之適用，除理由之判斷具備「於同一
        當事人間」、「非顯然違背法令」及「當事人未提出新
        訴訟資料足以推翻原判斷」等條件外，必須該重要爭點
        ，在前訴訟程序已列為足以影響判決結果之主要爭點，
        經兩造各為充分之舉證，一如訴訟標的極盡攻擊、防禦
        之能事，並使當事人為適當而完全之辯論，由法院為實
        質上之審理判斷，前後兩訴之標的利益大致相同者，始
        應由當事人就該事實之最終判斷，對與該重要爭點有關
        之他訴訟負責，以符民事訴訟上之誠信原則（最高法院
        96年度台上字第633 號判決參照）。上訴人主張原法院
        簡上597 號確定判決，認定「系爭借款50萬元係乙○○
        與丁○○共同借貸」，本件有爭點效之適用，亦應為相
        同之認定等語；乙○○則予否認。查：
        (甲)原法院94年度北簡字第4520號、94年度簡上字第597
          號事件，即乙○○對上訴人提起請求確認系爭50萬元
          本票債權不存在之訴，判決駁回乙○○之訴確定，並
          於理由中認定「系爭借款50萬元係乙○○與丁○○共
          同借貸」等情，業經本院調卷查明屬實，亦有該判決
          書可證（見原審卷第43-47 頁），固堪信為真實。
        (乙)但，該確定判決以板簡1295號事件中「『丁○○』共
          向上訴人借款95萬元，含本件50萬元支票，借款已拿
          到」之證述內容，及非在場聽聞本件借貸事實、前後
          陳述相違反之證人潘耀明的證詞（詳如前述），認定
          「『乙○○』確有收受系爭借款」（見原審卷(一)第44
          頁反面判決書），其所認定之事實與引用之證據，顯
          有違誤；該確定判決既認定「『丁○○』證述其母張
          素英給付上訴人的利息是『丁○○』向上訴人借錢等
          語，足見3 筆借款共95萬元（50萬元、20萬元、25萬
          元），係『丁○○』向上訴人借款，上訴人已交付借
          款予『丁○○』」；又認定「乙○○、丁○○、丙○
          ○簽發同面額之本票3 紙交上訴人以為清償，…堪認
          『丁○○』有向上訴人借款。從而，足認系爭借款係
          由『乙○○與丁○○』共同借貸」（見原審卷(一)第44
          頁判決書），該確定判決對本件借貸款事實之認定未
          依循本案前述舉證責任之分配法則，前後認定事實又
          相互矛盾，顯然違背法令。依前揭說明，本件無「爭
          點效」之適用，不受該案判決之拘束。上訴人主張本
          件有「爭點效」之適用，亦應認定「系爭借款係由『
          乙○○與丁○○』共同借貸」云云，不足採信。
      此外，上訴人復未提出其他證據證明兩造間有借貸25萬
        元之合意及交付該款項之事實，則其主張乙○○借貸25
        萬元，不足採信。
  (二)丙○○與上訴人間有無借貸12萬5 千元之合意？上訴人有否
    交付12萬5 千元借貸款予丙○○？
    (1)上訴人主張：丙○○與丁○○共同向伊借款25萬元，原審
      判決丁○○應給付12萬5 千元確定，足以證明丙○○確實
      向伊借貸剩餘之12萬5 千元，並提出系爭25萬元本票為證
      ；丙○○對該本票之真正不爭執，固堪認該本票為真實。
      惟，丙○○否認兩造間有借貸關係存在，而本票為無因證
      券，交付之原因甚多，非僅限於金錢借貸一端，是依前揭
      說明，上訴人執有丙○○簽發之本票，尚不足以證明上訴
      人與丙○○間即有借貸12萬5 千元之事實存在。上訴人就
      其與丙○○間有借貸12萬5 千元意思表示互相一致及交付
      12萬5 千元之特別要件，仍應負舉證責任。至於原審判決
      「丁○○應給付12萬5 千元」確定，其確定力僅限於「丁
      ○○向上訴人借款12萬5 千元」之事實而已，在上訴人舉
      證證明兩造間有借貸合意及借貸款交付前，並不當然推定
      「丙○○確實向上訴人借貸剩餘之12萬5 千元」，上訴人
      此部分之主張非可採信。
    (2)上訴人再主張：丁○○於板簡1295號事件中所為之證詞，
      足以證明丙○○確實向伊借貸12萬5 千元等語；丙○○則
      予否認。查：
      上訴人泛稱：「丙○○與丁○○共同向其借款25萬元」
        云云；丙○○亦供稱：「擬借款而簽發該支票」等語（
        見本院卷第79頁反面）。但，「丁○○」或「丙○○」
        係單獨，同時或先後，向上訴人各為借貸12萬5 千元之
        意思表示？還是「丁○○、丙○○」共同向上訴人為借
        貸25萬元之意思表示？「丙○○」擬借款之意思表示是
        否到達上訴人？如何到達上訴人？上訴人又係如何向「
        丁○○」或「丙○○」單獨或共同？同時或先後？為同
        意借貸之意思表示合致，上訴人均未舉證以實其說。
      況，丁○○於板簡1295號事件中清楚證述：「本人共向
        上訴人借款95萬元，含本件25萬元支票，借款已拿到」
        （見原審卷(一)第48頁反面、第49頁板簡1295號事件宣示
        判決筆錄），堪認系爭25萬元本票係「丁○○」共向上
        訴人「借貸95萬元」之一部。上訴人主張丁○○上開證
        詞，足以證明「丙○○」確實與上訴人有借貸合意及收
        受上訴人所交付12萬5 千元之事實，亦屬誤會，非可採
        信。
      此外，上訴人復未提出其他證據證明兩造間有借貸12萬
        5 千元之合意及交付該款項之事實，則其主張丙○○借
        貸12萬5 千元，不足採信。
六、綜上所述，上訴人主張其與乙○○、丙○○間成立借貸25萬
    元、12萬5千元之法律關係，但均未能舉證證明彼此間有借
    貸合意，且上訴人已將借貸款25萬元、12萬5千元分別交付
    予乙○○、丙○○之事實，其主張非可採信，是上訴人依據
    消費借貸之法律關係，請求乙○○給付25萬元及自88年11月
    1日起至清償日止，按年息百分之5計算之利息；丙○○給付
    12萬5千元，及自90年8月21日起至清償日止，按年息百分之
    5計算之利息，為無理由，不應准許。原審駁回上訴人此部
    分之訴及假執行之聲請，並無不合。上訴意旨指摘原判決不
    當，求予廢棄改判，為無理由，應予駁回。
七、本件事證已臻明確，兩造其餘攻擊、防禦方法及未經援用之
    證據，經本院審酌後認對判決結果不生影響，爰不一一論列
    ，附此敘明。
八、據上論結，本件上訴為無理由，依民事訴訟法第449 條第1
    項、第78條，判決如主文。
中    華    民    國    97    年    9     月    16    日
                    民事第十五庭
                        審判長法  官  林恩山
                              法  官  郭松濤
                              法  官  陳雅玲
正本係照原本作成。
不得上訴。
中    華    民    國    97    年    9     月    16    日
                              書記官  葉國乾


司法院資訊處製作；財團法人民間司法改革基金會備份。
